臺灣高等法院臺南分院刑事判決
110年度上易字第97號
上  訴  人  
即  被  告  甲○○



上列上訴人因毒品危害防制條例案件，不服臺灣臺南地方法院109年度易字第1089號中華民國109年12月18日第一審判決（聲請簡易判決處刑案號：臺灣臺南地方檢察署109年度毒偵字第1792號，臺灣臺南地方法院認為不宜以簡易判決處刑，改依通常程序審理），提起上訴，本院判決如下：                    
    主  文
上訴駁回。
    理  由
一、聲請簡易判決處刑意旨略以：上訴人即被告（下稱被告）甲
    ○○基於施用第二級毒品之犯意，於民國109年7月11日23時許
    ，在臺南市○區○○路○○夜市旁之○○汽車旅館內，以將甲基安
    非他命放入玻璃球內用火燒烤再吸食產生之煙霧之方式，施
    用第二級毒品甲基安非他命1次。嗣因另案遭警緝獲，並扣
    得甲基安非他命1包（含袋重2.5公克）及吸食器1組，經徵
    得被告甲○○同意，於109年7月13日17時許採集其尿液送驗，
    檢驗結果呈第二級毒品安非他命、甲基安非他命陽性反應，
    始悉上情。因認被告涉犯毒品危害防制條例第10條第2項之
    施用第二級毒品罪嫌。
二、按刑事訴訟之上訴制度，其允許受不利益判決之被告得為上
    訴，乃在許其為自己之利益，請求上級法院救濟而設，故被
    告不得為自己之不利益而提起上訴。本案被告雖係對原審所
    諭知之公訴不受理判決提起上訴，然原審諭知不受理判決，
    係認應再予被告觀察、勒戒處分（見原判決第2頁），此對
    被告而言非無利害關係，與無罪判決不同；且觀察、勒戒之
    執行，將拘束被告之人身自由，相較於被告所涉毒品危害防
    制條例第10條第2項之罪，宣告刑如在有期徒刑6月以下，即
    屬得易科罰金之刑，前者仍有執行上之不利益。是被告對於
    原審公訴不受理判決提起上訴，應認具上訴利益，合先敘明
    。　　　　
三、按起訴之程式違背規定者，應諭知不受理之判決，並得不經
    言詞辯論為之，刑事訴訟法第303條第1款、第307條分別定
    有明文。而施用第二級毒品為犯罪行為，毒品危害防制條例
    第10條設有處罰規定。故施用第二級毒品者，本應科以刑罰
    。惟基於刑事政策，對合於一定條件之施用者，則依同條例
    第20條之規定，施以觀察、勒戒及強制戒治之保安處分。又
    109年1月15日修正公布、同年7月15日施行之毒品危害防制
    條例第20條第3項規定，犯第10條之罪於觀察、勒戒或強制
    戒治執行完畢釋放後，三年後始再犯者，不論其行為係在新
    法施行生效前或施行生效後所為（同條例第35條之1第1、2
    款參照），均應適用同條第1、2項（即應先觀察勒戒或強制
    戒治）之規定，其修法理由謂：施用毒品者具「病患性犯人
    」之特質，並參諸世界各國之醫療經驗及醫學界之共識，咸
    認施用毒品成癮者，其心癮甚難戒除，如觀察、勒戒或強制
    戒治執行完畢釋放後，三年後始再有施用第一級、第二級毒
    品之行為者，足見其有戒除毒癮之可能，宜再採以觀察、勒
    戒方式戒除其身癮及以強制戒治方式戒除其心癮之措施，為
    能放寬觀察、勒戒或強制戒治制度之適用時機，以協助施用
    者戒除毒癮，爰修正第3項。同條例第23條第2項亦配合修正
    為「觀察、勒戒或強制戒治執行完畢釋放後，三年內再犯第
    10條之罪者，檢察官或少年法院（地方法院少年法庭）應依
    法追訴或裁定交付審理。」可知本次修法對於施用毒品者施
    以觀察勒戒、強制戒治，或依法追訴（或裁定交付審理）之
    適用範圍，係確立初犯為具「病患性犯人」之特質應先經一
    完整之醫療處置，三年內再犯者應依法追訴（或裁定交付審
    理），三年後再犯則裁定觀察勒戒，殆無疑義。但對於三犯
    以上距最近一次觀察勒戒或強制戒治執行完畢釋放後，逾三
    年者，究應適用同條例第20條第3項或第23條第2項處理，本
    次修法未明確規定，惟基於罪刑法定之明確性原則、法文之
    文義解釋，參諸觀察勒戒等治療處置，乃結合醫師、觀護人
    、社工心理諮商等不同領域之專業人員參與之保安處分措施
    ，目的除在戒除施用毒品者身癮、心癮之措施外，並企圖重
    新塑造生活紀律，改變其病態行為，與刑罰之執行並不相同
    ，無法以刑罰補充或替代上開醫療處置之特性。從而，三犯
    以上如距最近一次觀察、勒戒或強制戒治執行完畢釋放後，
    已逾三年者，其間縱經判刑、執行，究與觀察勒戒或強制戒
    治已經完整之治療療程不同，無法補充或替代上開之醫療處
    置，均應再予觀察勒戒之機會，方為適法。是以毒品危害防
    制條例第20條第3項規定所謂「三年後再犯」，只要本次再
    犯（不論修正施行前、後）距最近一次觀察、勒戒或強制戒
    治執行完畢釋放，已逾三年者，即該當之，不因其間有無犯
    第10條之罪經起訴、判刑或執行而受影響（最高法院109年
    度台上字第3240號、109年度台上字第3826號判決意旨參照
    ）。是依最高法院前開見解，行為人再施用毒品（含三犯以
    上），若距最近一次因施用毒品經上述保安處分執行完畢釋
    放後已逾三年者，應不具備訴追條件，檢察官如對再犯之行
    為提起公訴，其起訴之程序即屬違背法律規定，法院應依刑
    事訴訟法第303條第1款規定，為公訴不受理之判決。
四、經查：
　㈠被告基於施用第二級毒品之犯意，於聲請簡易判決處刑意旨
    所載之時間、地點，施用第二級毒品甲基安非他命1次之事
    實，業據被告於偵訊時坦承不諱，並有臺南市政府警察局第
    三分局採尿同意書、扣押筆錄、扣押物品目錄表、扣押物品
    收據、偵辦甲○○涉嫌毒品案送驗尿液及年籍對照表、扣押物
    品照片、臺南市政府衛生局檢驗結果報告（檢體名稱：109O
    -165號）附卷可稽，復有甲基安非他命1 包及吸食器1組扣
    案可資佐證。又扣案之甲基安非他命1 包，經鑑驗結果，檢
    出第二級毒品甲基安非他命成分（檢驗前淨重2.267公克、
    檢驗後淨重2.256公克），有高雄市立凱旋醫院109年8月13
    日高市凱醫驗字第65391號濫用藥物成品檢驗鑑定書存卷足
    參，足認被告確有於上開時、地施用第二級毒品甲基安非他
    命1次之事實。
  ㈡被告前曾因施用毒品案件，經國防部南部地方軍事法院以96
    年度聲勒字第4號裁定施以觀察、勒戒，嗣因認無繼續施用
    毒品之傾向，於96年5月22日執行完畢釋放出所，並由國防
    部南部地方軍事檢察署於96年5月24日不起訴處分確定，其
    後被告雖有因施用毒品案件經判處罪刑確定及執行完畢之情
    形，但迄今並無再受觀察、勒戒或強制戒治等保安處分之裁
    判及執行，亦無經檢察官予以附命戒癮治療之緩起訴處分而
    完成戒癮治療等情，有臺灣高等法院被告前案紀錄表附卷足
    稽。從而，本件被告於109年7月11日23時許施用第二級毒品
    甲基安非他命，距其最近1 次犯施用毒品經觀察、勒戒執行
    完畢釋放之96年5月22日，期間已逾三年。揆諸前揭說明，
    自應依新法規定，再給予被告適用觀察、勒戒或附命戒癮治
    療緩起訴處分之機會，使其得以治療方式代替刑罰。又新法
    第35條之1 規定，施行前犯第10條之罪之案件，於施行後，
    偵查中，由檢察官依修正後規定處理。被告犯行係於109 年
    7 月15日新法施行前所犯，並於109 年7 月15日新法施行後
    之109 年9月14日經檢察官聲請簡易判決處刑而繫屬原審，
    有臺灣臺南地方檢察署109年9月14日南檢文實109毒偵1792
    字第1099059086號函上所蓋原審法院收狀日期戳印及檢附之
    聲請簡易判決處刑書附卷可按（見原審109年度簡字第2916
    號卷第7-10頁），故本件檢察官自應依新法相關規定處理，
    而非逕予起訴。檢察官誤向原審聲請簡易判決處刑，其起訴
    顯然違背規定，且無從補正，應諭知不受理之判決。
五、原審同此見解，諭知被告公訴不受理判決，核無不合。被告
    上訴意旨雖稱本案施用毒品犯行係在毒品危害防制條例修正
    前所為，且其前施用毒品犯行亦經法院判處罪刑，本案亦應
    予以論罪科刑云云，然依109年7月15日施行之增訂毒品危害
    防制條例第35條之1第1款及第2款前段之規定，犯同條例第1
    0條第1項之施用第一級毒品罪、同條第2項之施用第二級毒
    品罪者，不論行為係在修正前或修正後，法院審判中之案件
    均應依新法規定處理；且最高法院109年度台上字第3826號
    判決見解亦揭示，行為人再次施用毒品，若距最近一次因施
    用毒品經上述觀察、勒戒或強制戒治執行完畢釋放後，或經
    附命完成戒癮治療之緩起訴處分並完成戒癮治療後，已逾3
    年者，應不具備訴追條件，檢察官如對再犯之行為提起公訴
    ，其起訴之程序即屬違背法律規定，均如前述。是被告上訴
    主張本案施用毒品犯行應予論罪科刑云云，自非有據。從而
    ，被告之上訴為無理由，應予駁回，並不經言詞辯論為之。
據上論斷，應依刑事訴訟法第368條、第372條，判決如主文。　
中　　華　　民　　國　　110 　年　　2 　　月　　23　　日
                  刑事第三庭    審判長法  官  陳連發
                                      法  官  洪榮家
                                      法  官  何秀燕 
以上正本證明與原本無異。
不得上訴。
　　　　　　　　　　　　　　　　　　  書記官 翁心欣　　
中　　華　　民　　國　　110 　年　　2 　　月　　23　　日